最高法院刑事判決　　　　　　　　　 111年度台上字第2177號
上　訴　人　翁萸韸
 
 
選任辯護人　孫丁君律師
　　　　　　謝建弘律師
　　　　　　趙天昀律師
上列上訴人因偽造文書案件，不服臺灣高等法院中華民國110 年
12月30日第二審判決（110年度上易字第102號，起訴案號：臺灣
新北地方檢察署108年度偵字第13520號），提起上訴，本院判決
如下：
    主  文
原判決關於翁萸韸有罪（含沒收）部分撤銷，發回臺灣高等法院
。
    理  由
一、本件原判決認定：上訴人翁萸韸有如其事實欄所載，明知不
    實之事項使公務員登載不實犯行，因而撤銷第一審關於上訴
    人部分之無罪判決，改判論上訴人以使公務員登載不實罪，
    量處有期徒刑3 月及諭知易科罰金之折算標準，並就如其附
    表（下稱附表）二所示犯罪所得為沒收、追徵之宣告。固非
    無見。
二、惟查：
  ㈠刑法第214 條之使公務員登載不實罪，以不實之事項已使公
    務員登載於其所掌之公文書，並足以生損害於他人或公眾為
    構成要件。又繼承人有無合法繼承權，與其於辦理繼承登記
    手續時，有無使用不實資料，係屬不同之事實。如繼承人雖
    有合法之繼承權，但於辦理繼承登記時，曾使用不實資料，
    該資料並經該管公務員採取，編列於所掌之公文書，此時該
    資料即已成為該公文書之一部，該管公務員僅係以「編列」
    代替「登載」而已，不得以形式上該管公務員並未將該不實
    資料內容「轉載」於所掌公文書上，即謂並無為不實登載。
    亦不得僅因該繼承人有合法之繼承權，率認「係依法所應為
    之行為」，並不足生損害於公眾或他人。查「申請繼承登記
    ，除提出第34條第1項第1款、第3 款之文件（即提出登記申
    請書，已登記者，提出其所有權狀或他項權利證明書）外，
    並應提出下列文件：一、載有被繼承人死亡記事之戶籍謄本
    。二、繼承人現在戶籍謄本。三、繼承系統表。四、遺產稅
    繳（免）納證明書或其他有關證明文件。」、「土地登記有
    下列各款情形之一者，未能提出權利書狀者，應於登記完畢
    後公告註銷：一、申辦繼承登記，經申請之繼承人檢附切結
    書。」土地登記規則第34條、第67條第1款、第119條第1 項
    第1至4款，分別定有明文。是依上開土地登記規則之規定，
    辦理繼承登記者，除提出土地登記規則第119條第1項第1至4
    款所載相關繼承文件外，如不動產已登記者，應提出其權利
    書狀，未能提出權利書狀者，應檢附切結書，原未能提出之
    權利書狀於登記完畢後公告註銷。則若不能提出權利書狀，
    復不願出具切結書者，無法辦理繼承登記。依上說明，行為
    人使用之不實切結書辦理繼承登記時，該管公務員將該不實
    切結書以「編列」方式納入所掌公文書，即屬將上開不實事
    項登載於其所掌公文書，至其後依上開不實切結書辦理繼承
    登記、核發以繼承為原因之新的權利書狀、公告註銷舊的權
    利書狀，均係使公務員登載不實之結果。
  ㈡原判決經審理結果認定：上訴人之配偶陳春助（於民國 106
    年9月15日死亡，被繼承人為上訴人與2人之子陳汶杉、陳方
    易）生前擔任正承建設有限公司（下稱正承公司）之名義負
    責人，亦為附表一編號1 至37所示不動產（下稱本案不動產
    ，權利範圍如附表二所示）之登記名義人，上開不動產之所
    有權狀則由正承公司保管，陳春助之妹陳春惠則為正承公司
    之實際負責人。上訴人明知上情，竟基於使公務員登載不實
    之犯意，由上訴人及不知上情之陳汶杉、陳方易一同出具內
    容為「被繼承人陳春助於106年9月15日逝世，其遺留下列不
    動產之所有權狀，因遍尋不著，致未能檢附，茲為申辦繼承
    登記，特立本切結書，如有不實，致他人權益受損害者，立
    切結書人願負法律責任」之不實切結書，委由不知情之地政
    士詹鴻鵠，於107年1月30日接續前往本案不動產所屬之各該
    地政事務所，持上開切結書使該管公務員於形式審查後，辦
    理本案不動產之繼承登記，由上訴人與陳汶杉、陳方易公同
    共有，足以生損害於地政機關對於地籍管理之正確性及正承
    公司之利益。核上訴人所為係犯刑法第214 條之使公務員登
    載不實罪。若果無訛，本案不實之事項乃切結書所載本案不
    動產之所有權狀「遍尋不著」。原判決事實謂：「使該管公
    務員於形式審查（即形式審查不實切結書）後，辦理如附表
    一編號1 至37所示不動產公同共有於上訴人、陳汶杉、陳方
    易名下之繼承登記」、理由謂「出具內容為…之不實切結書
    而行使之，致前開地政事務所承辦之公務員形式上審查後，
    將此不實事項登載於職務上所掌之地政資料上，據以辦理如
    附表一所示不動產公同共有…之繼承登記」（分見原判決第
    2 、11頁），惟卷內各該地政事務所函文所附之土地登記第
    一類謄本、註銷原所有權狀之公告，均無上開不實記載，若
    上訴人有使公務員將不實事項登載於公文書犯行，究係登載
    於何處，以何種形式登載？原判決均未於事實、理由內詳為
    說明論述，並就上訴人所辯本案卷附地政事務所之土地登記
    謄本、註銷原所有權狀之公告等，均無切結書上所謂不實事
    項之記載等，足以影響其本案犯行成立之辯解，如何不可採
    ，亦未加說明，有理由不備及理由矛盾之違法。
  ㈢「犯罪所得，屬於犯罪行為人者，沒收之。但有特別規定者
    ，依其規定」、「犯罪行為人以外之自然人、法人或非法人
    團體，因下列情形之一取得犯罪所得者，亦同：一、明知他
    人違法行為而取得。二、因他人違法行為而無償或以顯不相
    當之對價取得。三、犯罪行為人為他人實行違法行為，他人
    因而取得。」刑法第38條之1第1項、第2 項分別定有明文。
    上訴人以不實切結書申請辦理繼承登記，而得以辦理繼承登
    記，並取得以繼承為原因之新的權利書狀，從而其犯罪所得
    ，究係地政事務所有關本案不動產權利繼承之書面登記？抑
    係實際取得之本案不動產權利？據此核發之新的所有權狀是
    否屬犯罪所得？是否應予沒收？均未見原判決就此為說明論
    述。再原判決係認為本案不動產為上訴人之犯罪所得（見原
    判決第14頁），則因上訴人之犯罪行為致本案不動產之所有
    權為上訴人、陳汶杉、陳方易公同共有，陳汶杉、陳方易既
    經原判決判處無罪，就上訴人而言應屬第三人，法院審理結
    果若認此部分有第三人之財產應予沒收，自應審酌有無依刑
    事訴訟法第七編之二之規定開啟沒收特別程序之必要，再行
    沒收此部分犯罪所得。惟原判決認所有權均為上訴人所有，
    屬上訴人之犯罪所得，應依刑法第38條之1第1項前段、第 3
    項規定宣告沒收，適用法律顯有錯誤。
三、上訴意旨執以指摘原判決關於上訴人部分違法不當，為有理
    由。而原判決上開違誤，影響於事實之認定，本院無從據以
    為裁判，應認原判決就上訴人有罪（含沒收）部分有撤銷發
    回更審之原因。
據上論結，應依刑事訴訟法第397 條、第401 條，判決如主文。
中    華    民    國   111    年    5     月    11    日
                  刑事第四庭審判長法  官  林  立  華  
                                  法  官  謝  靜  恒  
                                  法  官  林  瑞  斌  
                                  法  官  李  麗  珠  
                                  法  官  王  敏  慧  
本件正本證明與原本無異
                                  書記官
中    華    民    國   111    年    5     月    13    日